臺灣臺中地方法院刑事判決　　　　　　　 96年度訴字第891號
公　訴　人　臺灣臺中地方法院檢察署檢察官
被　　　告　乙○○
上列被告因偽造文書案件，經檢察官提起公訴（九十四年度偵緝
字第一二九四號），本院合議庭裁定改以簡式審判程序審理後，
判決如下：
    主    文
乙○○共同行使從事業務之人，明知為不實之事項，而登載於其
業務上作成之文書，足以生損害於公眾及他人，處拘役伍拾日，
如易科罰金，以銀元佰元即新臺幣玖佰元折算壹日。
    犯罪事實及理由
一、本案之除起訴書犯罪事實欄第四、五行關於「，竟仍基於行
    使業務登載不實文書之犯意，於不詳時地，」之記載應更正
    為「，竟與姓名年籍不詳自稱『黃炳煌』之成年男子共同基
    於行使業務上登載不實文書之犯意聯絡，於89年5月15日之
    前某日，在不詳地點，利用不知情之會計師事務所之人員（
    已成年），」等語，證據部分並補充記載：「上揭犯罪事實
    ，業據被告乙○○於本院準備程序、審理時坦承不諱。」外
    ，其餘之犯罪事實及證據均引用起訴書之記載（詳附件）。
二、論罪科刑：
  (一)新舊法比較：被告行為後，刑法業於九十四年一月七日修正
    ，同年二月二日公布，於九十五年七月一日施行，其中新法
    修正第二條、第三十三條、第四十一條、第五十一條第五款
    規定。按行為後法律有變更者，適用行為時之法律，但行為
    後之法律有利於行為人者，適用最有利於行為人之法律，現
    行刑法第二條第一項定有明文。此條規定乃與刑法第一條罪
    刑法定主義契合，而貫徹法律禁止溯及既往原則，係規範行
    為後法律變更所生新舊法律比較適用之準據法，是刑法第二
    條本身雖經修正，但刑法第二條既屬適用法律之準據法，本
    身尚無比較新舊法之問題，應一律適用裁判時之現行刑法第
    二條規定，以決定適用之刑罰法律，先予辨明。又以本次刑
    法修正之比較新舊法，應就罪刑有關之共犯、未遂犯、想像
    競合犯、牽連犯、連續犯、結合犯，以及累犯加重、自首減
    輕暨其他法定加減原因（如身分加減）與加減例等一切情形
    ，綜其全部罪刑之結果而為比較，最高法院九十五年五月二
    十三日著有九十五年度第八次刑庭會議決議可資參照。經查
    ：
  1.刑法第二百十六條、第二百十五條之行使業務登載不實文書
    罪，法定刑得科銀元五百元以下罰金，依修正後刑法施行法
    增訂第一條之一：「中華民國九十四年一月七日刑法修正施
    行後，刑法分則編所定罰金之貨幣單位為新臺幣。九十四年
    一月七日刑法修正時，刑法分則編未修正之條文定有罰金者
    ，自九十四年一月七日刑法修正施行後，就其所定數額提高
    為三十倍。但七十二年六月二十六日至九十四年一月七日新
    增或修正之條文，就其所定數額提高為三倍」及刑法第三十
    三條第五款修正為：「主刑之種類如下：五、罰金：新臺幣
    一千元以上，以百元計算之」等規定觀之，依修正後之法律
    ，前開行使業務登載不實文書罪所得科處之罰金刑最高為新
    臺幣一萬五千元、最低為新臺幣一千元，然依被告行為時之
    刑罰法律，即罰金罰鍰提高標準條例第一條前段規定之提高
    倍數十倍及修正前刑法第三十三條第五款規定之罰金最低額
    一元計算，則前開行使業務登載不實文書罪所得科處之罰金
    最高為銀元五千元，最低額為銀元十元，若換算為新臺幣，
    最高額雖與新法均同為新臺幣一萬五千元，然最低額僅為新
    臺幣三十元。因此，比較上述修正前、後之刑罰法律，自以
    被告行為時關於科處罰金刑之法律較有利於被告。
  2.被告行為後，刑法第四十一條第一項業經二次修正，其中先
    於九十年一月十日修正公布，同年月十二日生效，修正後刑
    法第四十一條第一項前段規定「犯最重本刑為五年以下有期
    徒刑以下之刑之罪，而受六個月以下有期徒刑或拘役之宣告
    ，因身體、教育、職業、家庭之關係或其他正當事由，執行
    顯有困難者，得以一元以上三元以下折算一日，易科罰金。
    」，與九十年一月十日修正前刑法第四十一條規定「犯最重
    本刑為三年以下有期徒刑以下之刑之罪，而受六個月以下有
    期徒刑或拘役之宣告，因身體、教育、職業、家庭之關係，
    執行顯有困難者，得以一元以上三元以下折算一日，易科罰
    金。」不同，惟本件被告所犯為最輕本刑三年以下有期徒刑
    之罪，其依上揭修正前後之規定，均得易科罰金，即無比較
    之必要。又關於九十年一月十日修正公布之刑法第四十一條
    第一項前段規定，已再於九十四年一月七日修正（同年二月
    二日公布、九十五年七月一日施行），依九十四年一月七日
    修正前之規定為：「犯最重本刑為五年以下有期徒刑以下之
    刑之罪，而受六個月以下有期徒刑或拘役之宣告，因身體、
    教育、職業、家庭之關係或其他正當事由，執行顯有困難者
    ，得以一元以上三元以下折算一日，易科罰金。」；又被告
    行為時法即九十年一月十日修正公布前刑法第四十一條第一
    項之易科罰金折算標準，修正前罰金罰鍰提高標準條例第二
    條（現已刪除）規定，均就其原定數額提高為一百倍折算一
    日，則其易科罰金折算標準，均應以銀元一百元、二百元、
    三百元折算一日，經折算為新臺幣後，均應以新臺幣三百元
    、六百元、九百元折算為一日。依九十四年一月七日修正施
    行後之規定則為：「犯最重本刑為五年以下有期徒刑以下之
    刑之罪，而受六個月以下有期徒刑或拘役之宣告者，得以新
    臺幣一千元、二千元或三千元折算一日，易科罰金。」，比
    較上揭二次修正之第四十一條第一項規定，以九十年一月十
    日修正前之規定，為易科罰金之折算標準，亦較有利於被告
    。
 3. 被告行為後，刑法第二十八條已於九十五年七月一日修正施
    行，該條原規定：「二人以上共同『實施』犯罪之行為者，
    皆為共同正犯。」亦於上述時間同時修正為：「二人以上共
    同『實行』犯罪之行為者，皆為共同正犯。」將舊法之「實
    施」修正為「實行」。原「實施」之概念，包含陰謀、預備
    、著手及實行等階段之行為，修正為僅共同實行犯罪行為始
    成立共同正犯。是新法共同正犯之範圍縮小，排除陰謀犯、
    預備犯之共同正犯。新舊法共同正犯之規定固有修正。但對
    本件被告共同實行行使業務上不實文書罪言，不論新法、舊
    法，均構成共同正犯，上述刑法第二十八條之修正內容，對
    於被告並無「有利或不利」之影響，自無適用修正後刑法第
    二條第一項之規定為比較新舊法適用之必要（最高法院九十
    五年度第二十一次刑事庭會議決議、九十五年度臺上字第五
    六六九號判決參照）。
 4. 綜合上述各條文修正前、後之比較，揆諸前揭最高法院決議
    及修正後刑法第二條第一項前段、後段規定之「從舊、從輕
    」原則，被告自應適用九十四年一月七日修正前被告行為時
    之刑法相關規定、罰金罰鍰提高標準條例第一條前段及修正
    前罰金罰鍰提高標準條例第二條規定，予以論處。
  (二)被告虛列甲○○在穩昇公司之薪資所得，並將此不實事項登
    載於其業務上製作之各類所得扣繳暨免扣繳憑單上，據而作
    成穩昇公司八十八年度同年度營利事業所得稅結算申報書，
    並向稅捐機關申報稅捐，並行使上開業務登載不實文書（惟
    未生逃漏公司依法應繳納之營利事業所得稅），核其所為，
    係犯刑法第二百十六條、第二百十五條之行使業務上登載不
    實文書罪。
  (三)被告明知不實之事項，登載於其業務上做成文書之行為後進
    而行使，其業務上文書登載不實之低度行為應為行使之高度
    行為所吸收，不另論罪。
  (四)被告利用真實姓名年籍不詳之不知情成年會計師事務所人員
    製作不實之扣繳暨免扣繳憑單，為間接正犯。
  (五)爰審酌被告以虛列薪資方式，行使業務上登載不實文書，進
    而向稅捐機關申報稅捐以逃漏公司依法應繳納之營利事業所
    得稅，除足生損害遭虛列薪資之他人外，亦嚴重損害稅捐之
    公平性及正確性，其犯罪動機僅係貪圖小利、目的非善，殊
    值非難，惟被告僅係擔任公司之名義負責人，惡性非鉅，及
    其犯後於本院審理時已坦認犯行之犯罪後態度、犯罪手段尚
    屬平和等一切情狀，量處如主文所示之刑，並諭知易科罰金
    之折算標準。又本件被告犯罪之時間，雖係在九十六年四月
    二十四日以前，然本件被告係在中華民國九十六年罪犯減刑
    條例施行前經通緝（於九十六年五月十八日通緝），而於九
    十六年八月十一日經警緝獲，其並未於九十六年十二月三十
    一日以前自動歸案接受審判，則依同條例第五條之規定，本
    件即不得依該條例減刑，併予指明。
據上論斷，依刑事訴訟法第二百七十三條之一第一項、第二百九
十九條第一項前段、第三百十條之二、第四百五十四條第二項，
刑法第二條第一項前段、第二十八條、第二百十六條、第二百十
五條、九十年一月十日修正公布前刑法第四十一條第一項前段，
罰金罰鍰提高標準條例第一條前段、（修正前）第二條，現行法
規所定貨幣單位折算新臺幣條例第二條，判決如主文。
中　　華　　民　　國　　96　　年　　8 　　月　　28　　日
                  刑事第十一庭  法  官  王世華
上正本證明與原本無異。
如不服本判決，應於收送達後10日內向本院提出上訴書狀（應敘
述具體理由並附繕本）。
上訴書狀如未敘述理由，應於上訴期間屆滿後20日內補提理由書
於本院。
                                書記官  賴瓊珠
中　　華　　民　　國　　96　　年　　8 　　月　　28　　日
附錄本案論罪科刑法條全文：
中華民國刑法第二百十六條
行使第二百十條至第二百十五條之文書者，依偽造、變造文書或
登載不實事項或使登載不實事項之規定處斷。
中華民國刑法第二百十五條
從事業務之人，明知為不實之事項，而登載於其業務上作成之文
書，足以生損害於公眾或他人者，處三年以下有期徒刑、拘役或
五百元以下罰金。
